臺灣桃園地方法院民事裁定　　　　　　　100年度輔宣字第8號
聲　請　人　黃欽泉
關　係　人（即選定輔助人）
　　　　　　桃園縣政府
法定代理人　吳志揚
上列聲請人聲請輔助宣告事件，本院裁定如下：
    主  文
宣告黃欽泉（男；民國○○年○ 月○○日生；國民身分證統一編號：
Ｚ000000000號）為受輔助宣告之人。
選定桃園縣政府為受輔助宣告人黃欽泉之輔助人。
聲請程序費用由受輔助宣告人黃欽泉負擔。
    理  由
一、聲請意旨略以：聲請人黃欽泉自民國87年起，分別罹患視覺
    障礙及精神多重障礙，雖目前暫時穩定就醫診治，但已因精
    神障礙或其他心智缺陷，致其為為意思表示或受意思表示，
    或辨識其意思表示效果之能力，均顯有不足，而無法妥善為
    財產管理處分。為此，依民法第15條之1 第1 項、第1111條
    、第1113條之1 、民事訴訟法第597 條第1 項、第624 條之
    1 第3 項規定，請准予對聲請人為輔助宣告，並為聲請人指
    定適當之人為輔助人。如若鈞院認為聲請人之情況已達應為
    監護宣告之程度，亦願變更聲請，請改依民法第14條第1 項
    規定為受監護之宣告。為此，提出衛生署桃園療養院診斷證
    明書影本、壢新醫院診斷證明書影本以及戶籍謄本等為證。
二、按「對於因精神障礙或其他心智缺陷，致其為意思表示或受
    意思表示，或辨識其意思表示效果之能力，顯有不足者，法
    院得因本人、配偶、四親等內之親屬、最近一年有同居事實
    之其他親屬、檢察官、主管機關或社會福利機構之聲請，為
    輔助宣告」，民法第15條之1 定有明文。
三、本件經本院於鑑定人行政院衛生署桃園療養院所屬精神鑑定
    醫師周孫元、張慶英前訊問相對人結果，經點呼聲請人姓名
    問其年籍及一般個人相關事項？聲請人略稱：我是黃欽泉，
    天生就有視覺障礙，自民國85、86年間起，因長期吸食毒品
    致有精神障礙，平常叫便當吃，衣服一星期送乾洗店洗一次
    ，房屋自有，沒有經濟來源，靠六次賣土地之價款過日，過
    去曾從事按摩技術師工作，但自去年七月份到現在都沒有工
    作，爸爸在教養院，有被害妄想症、憂鬱症、全盲視障，老
    婆也有精神障礙，已自民國92年離家至今等語；另經訊鑑定
    人所屬精神鑑定醫師周孫元、張慶英先生則結稱：「聲請人
    是精神分裂症，過去使用多種毒品，曾住院13次，目前聲請
    人穩定，雖可表達，但有障礙，其餘詳如鑑定報告」等語（
    均參見本院民國100 年4 月25日訊問筆錄）。另依鑑定人行
    政院衛生署桃園療養院就相對人之精神狀態所為之鑑定結果
    略稱：黃員（即聲請人）為慢性精神分裂症、安非他命濫用
    及酒精依賴之患者。目前黃員因精神障礙或其他心智缺陷，
    致其為意思表示或受意思表示，或辨識其意思表示效果顯有
    不足，未達不能之程度。另考量黃員家庭支持系統差、一人
    獨居、服藥情形不穩定、言語鬆散、判斷力差、生活自理及
    身體健康需人督促、金錢管理能力薄弱，若無他人監護，未
    來進一步退化可能性大等語，有該院民國100 年6 月13日桃
    療醫字第1000003753號函暨所附之精神鑑定報告書在卷可參
    。本院審酌於現場訊問時聲請人之精神、心智反應等狀況並
    參酌鑑定人之上揭意見，認聲請人目前之精神障礙與心智缺
    陷之程度，於為意思表示或受意思表示或辨識意思表示之效
    果的能力確顯有不足，而有賴他人從旁予以輔助之需要，爰
    依法宣告聲請人黃欽泉為受輔助宣告之人。
四、再按受輔助宣告之人，應置輔助人，民法第1113條之1 第1
    項定有明文。又法院為輔助之宣告時，應依職權就配偶、四
    親等內之親屬、最近一年有同居事實之其他親屬、主管機關
    、社會福利機構或其他適當之人選定一人或數人為輔助人；
    法院為選定輔助人前，得命主管機關或社會福利機構進行訪
    視，提出調查報告及建議；法院選定輔助人時，應依受輔助
    宣告之人之最佳利益，優先考量受輔助宣告之人之意見，審
    酌一切情狀，並注意下列事項：一、受輔助宣告之人之身心
    狀態與生活及財產狀況。二、受輔助宣告之人與其配偶、子
    女或其他共同生活之人間之情感狀況。三、輔助人之職業、
    經歷、意見及其與受輔助宣告之人之利害關係。四、法人為
    輔助人時，其事業之種類與內容，法人及其代表人與受監護
    宣告之人之利害關係，此觀民法第1113條之1 第2 項準用同
    法第第1111條第1 項、第2 項、第1111條之1 規定甚明。
五、本件經本院函請桃園縣政府委託之桃園縣社會工作師公會派
    員進行訪視後，據其提出之評估建議略稱：據聲請人自述，
    隔壁鄰居皆為父系親友，平日互有往來但少有提供生活協助
    ，聲請人母親於民國97年去世，聲請人之父親亦罹有精神障
    礙，經署立桃園療養院協助安置於聖愛教養院。另聲請人配
    偶患有精神障礙，情緒不穩，與聲請人感情不睦，聲請人多
    以瘋女人稱呼配偶，並表示正與行蹤不明之配偶打離婚官司
    ，對其配偶不願多談。據聖愛教養院陳院長陳述聲請人祖父
    母、父母及聲請人本人皆為精神障礙或合併精神障礙的多重
    障礙。聲請人目前獨居，自理能力不佳，有每日喝酒之習慣
    。聲請人將家產變賣所得現金，在智能障礙者家長總會協助
    下，於國泰世華銀行為財產信託，現每月撥付新臺幣25,000
    元做為生活費，另聲請人嬸婆亦會協助聲請人管理部分財產
    ，偶爾會不定期、不定額撥付零用錢予聲請人。聲請人為保
    障財產安全以及代聲請人行使法律上的權利及義務，而提出
    本件聲請。訴訟輔導人為桃園縣南區個案管理中心楊月美社
    工員，其再次申明僅為社會工作者，因執行服務工作而與聲
    請人接觸，無意亦不適合擔任監護人，請法院指定桃園縣政
    府擔任聲請人之監護人。建議：相對人雖具自理生活的生理
    能力，但其認知及理解能力不足以自理生活事務，且相對人
    心智常處於混亂狀態，家人亦為心智障礙者無法提供照顧與
    支持，為保障聲請人權益及財產安全，經楊月美社工員協助
    提出此案聲請，聲請人知曉且同意此案聲請，綜合評估聲請
    人顯有受輔助宣告必要，惟仍請法官以聲請人最佳利益為考
    量參酌相關載後予以綜合裁量之等語，有該公會民國100 年
    5 月5 日桃姚字第100152號函暨所附監護宣告調查訪視報告
    附卷可參。
六、綜上所述，受輔助宣告人黃欽泉除配偶及父親外，別無可提
    供協助之親屬，而配偶不僅亦為精神障礙者，且目前行方不
    明，另聲請人之父親亦同為精神障礙者並經安置於教養院，
    均無力擔任受輔助宣告人之輔助人。本院審核上情，認為聲
    請人之親屬均不適任為輔助人，故依上開規定，本案認由主
    管機關即桃園縣政府擔任聲請人之輔助人，應符合受輔助宣
    告人之最佳利益，爰依法選定桃園縣政府為該受輔助宣告人
    之輔助人。
七、依民事訴訟法第624 條之1 第3 項、第608 條第1 項，裁定
    如主文。
中    華    民    國   100    年    6     月    30    日
                        家事法庭法  官  鄭新後
上列正本證明與原本無異。
本裁定就對相對人之受輔助宣告部分不得抗告；另就其餘有關選
定輔助人部分如有不服，應於本裁定送達後10日內向本院提出抗
告狀。
中    華    民    國   100    年    6     月    30    日
                                書記官  許家齡